臺灣士林地方法院刑事判決　　　　　　　 96年度簡字第347號
公　訴　人　臺灣板橋地方法院檢察署檢察官
被　　　告　甲○○
上列被告因詐欺案件，經台灣板橋地方法院檢察署檢察官向臺灣
板橋地方法院提起公訴（95年度偵字第10152 號、第26772 號、
第28314 號），該院以管轄錯誤為由移送至本院（台灣板橋地方
法院96年度易字第494 號），本院訊問被告後（96年度易字第65
7 號），被告自白犯罪，經合議庭評議後，認本件以簡易判決處
刑為宜，裁定由受命法官獨任逕以簡易判決處刑如下：
    主  文
甲○○連續幫助意圖為自己不法所有，以詐術使人將本人之物交
付，處有期徒刑肆月，如易科罰金，以銀元佰元（即新台幣玖
佰元）折算壹日。
    事  實
一、甲○○因缺錢花用，於民國（下同）94年11月間某日，自報
    紙分類廣告得知有人收購銀行存摺之訊息，且其本可預見金
    融帳戶提供他人使用，將幫助他人實施詐欺犯罪，竟仍基於
    縱他人以其金融帳戶實施詐欺，亦不違其本意之幫助詐欺概
    括犯意，先於94年11月間，依廣告所示之聯絡電話與姓名年
    籍不詳自稱「阿家」之成年男子聯繫，至台北市○○街龍山
    寺前，將其國泰世華商業銀行股份有限公司（下稱國泰世華
    銀行）天母分行所申請設立帳號為第000000000000號之存款
    帳戶存摺、提款卡、密碼，以新台幣（下同）3000元之代價
    售予該「阿家」之男子使用；復於94年11月11日、12日，依
    廣告所示之聯絡電話與姓名年籍不詳之王姓成年男子聯繫，
    由該王姓成年男子至甲○○位於台北縣淡水鎮○○○路○段
    237 號20樓住處，甲○○即將其台北富邦商業銀行股份有限
    公司（下稱台北富邦銀行）石牌分行所申請設立帳號第0000
    0000 0000 號之存款帳戶存摺、提款卡、印鑑及密碼，以30
    00元之代價售予該王姓男子使用。向甲○○收購上開金融機
    構帳戶之存摺、提款卡、印鑑及密碼之不詳成年男子「阿家
    」及王姓成年男子，即分別與其他不詳年籍、姓名之成年人
    基於意圖為自己不法所有之犯意聯絡，共組詐欺集團，為下
    列犯行：
(一)於94年11月18日凌晨零時許，以匿名方式，上電腦網際網路
    聊天室與乙○○聊天，談及欲與乙○○援交，並要求乙○○
    至自動提款機前操作，詐稱為確認乙○○非警察之身分，乙○○不疑有他，即依犯罪集團成員指示前往位於台南市○○
    路519 號富邦銀行之自動提款機操作，於當日凌晨3 時28
    分許，將2000元款項匯至甲○○上開台北富邦銀行石牌分行
    之帳戶內。
(二)於94年10月下旬某日起，陸續撥打多通電話予丙○○，佯稱
    丙○○中獎獲得價值90萬餘元之衛浴設備，折合現金為81餘
    萬元，丙○○遂不疑有他，遂依犯罪集團成員指示，分別為
    94 年11 月23日、24日至宜蘭縣三星農會、新竹縣新豐鄉泰
    安郵局，以現金接續匯出3 萬元及2 萬6000至甲○○上開國
    泰世華銀行天母分行之帳戶內。嗣經乙○○、丙○○發覺受
    騙，始報警處理。
二、案經內政部警政署刑事警察局報告台灣板橋地方法院檢察署
    檢察官偵起訴，並經台灣板橋地方法院以管轄錯誤為由移送
    至本院，本院認本件以簡易判決處刑為宜，改以簡易判決處
    刑。
    理　由
一、上揭犯罪事實，業據被告甲○○於本院審理中坦承不諱，核
    與被害人乙○○（見台南縣警察局善化分局刑案偵查卷宗第
    4 頁、第5 頁）、丙○○（見台灣板橋地方法院檢察署95年
    度偵字第10152 號卷第一宗第163 頁、第164 頁）於警詢中
    指訴：詐騙集團利用被告上開金融機構帳戶於上開時間向渠
    等詐騙之事實明確；復有被害人乙○○提供之自動櫃員交易
    明細（附於同上警卷第6 頁）、台南網友談心聯盟網頁影本
    （附於同上警卷第8 頁、第9 頁）、被告於富邦銀行石牌分
    行之開戶資料及交易明細表（附於同上警卷第6 頁至第9 頁
    ）、被告於國泰世華銀行母分行之開戶資料及交易明細表（
    附於本院卷）等在卷可稽，足證被告分別在國泰世華銀行天
    母分行設立帳號第000000000000號帳戶、於富邦銀行石牌分
    行設立帳號第000000000000號之存款帳戶，及被害人乙○○
    、丙○○確有匯款之事實。綜上，堪認被告之自白與事實相
    符，應予採信。本案事證明確，被告犯行洵堪認定，應予依
    法論科。
二、按被告行為後，94年2 月2 日修正公布之刑法已於95年7 月
    1 日生效施行，其中第2 條第1 項「行為後法律有變更者，
    適用行為時之法律。但行為後之法律有利於行為人者，適用
    最有利於行為人之法律」之規定，係規範行為後法律變更所
    生新、舊法律比較適用之準據法，並非刑法實體法律，自不
    生行為後法律變更之比較適用問題，故刑法修正施行後，應
    適用該修正後之第2 條第1 項之規定，依「從舊、從輕」之
    原則比較新、舊法律之適用；又比較新舊法時，應就罪刑有
    關之共犯、未遂犯、想像競合犯、牽連犯、連續犯、結合犯
    ，以及累犯加重、自首減輕暨其他法定加減原因（如身分加
    減）與加減例等一切情形，綜其全部罪刑之結果而為比較後
    ，再適用有利於行為人之法律處斷，而不得一部割裂分別適
    用不同之新、舊法（最高法院24年上字第4634號、29年上字
    第964 號判例意旨及最高法院95年度第8 次刑事庭會議決議
    參照）。經查：
(一)關於幫助犯：修正前刑法第30條係規定：「幫助他人犯罪者
    ，為從犯。雖他人不知幫助之情者，亦同。從犯之處罰，得
    按正犯之刑減輕之。」，而修正後之刑法第30條則規定：「
    幫助他人實行犯罪行為者，為幫助犯。雖他人不知幫助之情
    者，亦同。幫助犯之處罰，得按正犯之刑減輕之。」，觀諸
    修正前後幫助犯之規定，僅有文字之修正，無關成立幫助犯
    內容刑罰之實質變更，不屬法律之變更，應逕適用修正後之
    規定，無須比較適用，先予敘明。
(二)關於罰金刑：刑法第339 條第1 項詐欺取財罪，其法定刑有
    關罰金部分為（銀元）1000元以下罰金。查刑法分則編各罪
    所定罰金刑之貨幣單位原為銀元，修正前刑法第33條第5 款
    規定：「罰金：1 元（銀元）以上。」，而依罰金罰鍰提高
    標準條例規定，就72年6 月26日前修正之刑法部分條文罰金
    數額提高2 至10倍，其後修正者則不提高倍數，並依現行法
    規所定貨幣單位折算新臺幣條例規定，以銀元1 元折算新臺
    幣3 元。修正後刑法第33條第5 款規定：「罰金：新臺幣10
    00元以上，以百元計算之。」，刑法第33條第5 款所定罰金
    貨幣單位經修正為新臺幣後，刑法分則各罪所定罰金刑之貨
    幣單位亦應配合修正為新臺幣，為使刑法分則編各罪所定罰
    金之最高數額與刑法修正前趨於一致，乃增訂刑法施行法第
    1 條之1 ：「中華民國94年1 月7 日刑法修正施行後，刑法
    分則編所定罰金之貨幣單位為新臺幣。94年1 月7 日刑法修
    正時，刑法分則編未修正之條文定有罰金者，自94年1 月7
    日刑法修正施行後，就其所定數額提高為30倍。但72年6 月
    26日至94年1 月7 日新增或修正之條文，就其所定數額提高
    為3 倍。」。從而，刑法修正後刑法分則編各罪所定罰金刑
    之最高數額，適用刑法施行法第1 條之1 之規定後，並無不
    同，即對被告並無有利或不利之情形；惟修正後刑法第33條
    第5 款所定罰金刑最低數額，較之修正前提高，自以修正前
    刑法第33條第5 款規定有利於被告。
(三)關於連續犯：修正前刑法第56條有關「連續數行為而犯同一
    之罪名者，以一罪論，但得加重其刑至二分之一」之連續犯
    規定，經修正刪除，此刪除雖非犯罪構成要件之變更，但顯
    已影響行為人刑罰之法律效果，自屬法律有變更，依新法第
    2 條第1 項規定，比較新、舊法結果，仍應適用較有利於被
    告之行為時法律即舊法論以連續犯（最高法院95年第8 次刑
    事庭會議決議參照）。
(四)綜上，本件經綜合觀察全部罪刑比較之結果，依修正後刑法
    第2 條第1 項前段規定，適用修正前刑法第56條、第33條第
    5 款及修正前罰金罰鍰提高標準條例第2 條之規定，對被告
    較有利，自應全部適用修正前刑法相關規定而為論科。
三、按設定金融存款帳戶，事關存戶個人財產權益之保障，與存
    戶之印鑑章、提款卡結合，其專屬性、私密性更形提高，除
    非本人或與本人具密切之關係者，難認有何理由可自由流通
    使用該存摺、印章、提款卡，一般人亦均有應妥為保管存摺
    、印鑑章、提款卡，以防止被他人冒用之認識，縱有特殊情
    況偶有將存摺、印鑑章、提款卡交付他人之需，亦必深入瞭
    解其用途後再行提供以使用，恆係吾人日常生活經驗與事理
    ；且金融帳戶為個人理財之工具，申請開設金融帳戶並無任
    何特殊之限制，一般民眾皆可以存入最低開戶金額之方式申
    請開戶，一個人可以在不同之金融機構申請多數之存款帳戶
    使用，並無何困難，此乃眾所週知之事實，則依一般人之社
    會生活經驗，苟見非親非故之人不以自己名義申請開戶，反
    而以出價蒐購或租用之方式向他人蒐集金融機構帳戶供己使
    用，衡情當知悉蒐集金融帳戶者，係將所蒐集之帳戶用於從
    事財產犯罪。況觀諸現今社會上，詐騙者蒐購人頭帳戶，持
    以作為信貸、手機簡訊詐欺之事，常有所聞，出賣或出借帳
    戶予非親非故之人，受讓人係為從事財產犯罪，已屬人盡皆
    知之事。本件被告黃國明明知存摺、提款卡、印鑑、提款密
    碼等有關個人財產、身分之物品，將淪落於不明人士手中，
    極易被利用為與財產有關之犯罪工具，竟願以不相當之對價
    ，將其存摺等物交付予與其於身分上不具密切關係之人，顯
    然對於該帳戶將作為不法使用，有所認知，是雖卷內事證並
    無積極證據證明被告知悉實施詐欺者將如何犯罪，而無法於
    本件認定被告有實施詐欺犯行之共同犯意聯絡，但被告既對
    金融帳戶交付他人使用，可能遭持以從事財產犯罪有所認知
    ，其有幫助他人犯詐欺罪之意甚明。又按刑法上之幫助犯，
    係對於犯罪與正犯有共同之認識，而以幫助之意思，對於正
    犯資以助力，而未參與實施犯罪之行為者而言（最高法院75
    年度台上字第1509號、88年度台上字第1270號判決亦同此意
    旨）。是以，如未參與實施犯罪構成要件之行為，且係出於
    幫助之意思提供助力，即屬幫助犯，而非共同正犯。是核被
    告所為，係幫助犯刑法第339 條第1 項詐欺取財罪。又按連
    續幫助與幫助連續原屬有別，如基於概括犯意，多次幫助他
    人犯罪，為連續幫助；如以一幫助行為，幫助他人連續犯罪
    ，則為幫助連續，就幫助犯言，僅有一次之犯罪行為（最高
    法院86年度台上字第5680號判決可資照）。本件被告基於幫
    助之概括犯意，連續數次提供銀行存摺、印章、提款密碼交
    予詐騙集團成員之成年人，時間緊接、犯罪構成要件相同，
    顯係基於概括犯意反覆為之，應論以連續犯一罪，並加重其
    刑，故被告應依修正前刑法第56條規定，論以連續幫助詐欺
    取財一罪，並加重其刑；再其行為僅止於幫助，爰依刑法第
    30條第2 項之規定，按正犯之刑減輕之，並依先加後減之例
    為之。爰審酌被告提供其所有之金融帳戶存摺、提款卡、印
    鑑予不法詐騙集團使用，所為已影響社會正常交易安全，增
    加被害人尋求救濟之困難，並使犯罪之追查趨於複雜，危害
    社會甚鉅，暨其犯罪動機、目的、手段、生活狀況、智識程
    度，及犯後坦承犯行等一切情狀（依最高法院95年度第8次
    刑事庭會議決議六、 (一)之 意旨，修正後刑法第57條之規
    定，為法院就刑之裁量審認標準見解之明文化，非屬法律之
    變更，無新舊法比較適用之問題），量處如主文所示之刑；
    又修正前刑法第41條第1 項前段規定：「犯最重本刑為5年
    以下有期徒刑以下之刑之罪，而受6 個月以下有期徒刑或拘
    役之宣告，因身體、教育、職業、家庭之關係或其他正當事
    由，執行顯有困難者，得以1 元以上3 元以下折算1 日，易
    科罰金。」，而被告行為時之易科罰金折算標準，依95 年7
    月1 日修正條文施行前罰金罰鍰提高標準條例第2 條之規定
    （該條業經總統於95年5 月17日公布刪除，並自95年7 月1
    日失效），就其原定數額提高為100 倍折算1 日，則被告行
    為時之易科罰金折算標準，應以銀元100 元至300 元折算1
    日，經折算為新臺幣後，係以新臺幣300 元至900 元折算為
    1 日；惟修正後之刑法第41條第1 項前段則規定：「犯最重
    本刑為5 年以下有期徒刑以下之刑之罪，而受6 個月以下有
    期徒刑或拘役之宣告者，得以新臺幣1000元、2000元或3000
    元折算1 日，易科罰金。」，比較修正前後之易科罰金折算
    標準，以適用修正前刑法第41條第1 項前段之規定較有利於
    被告，爰依該規定，諭知易科罰金之折算標準。
據上論斷，應依刑事訴訟法第449 條第1 項、第3 項、第452 條
，刑法第2 條第1 項前段、第30條第2 項、第339 條第1 項、修
正前刑法第56條、第41條第1 項前段，刑法施行法第1 條之1 ，
修正前罰金罰鍰提高標準條例第2 條，現行法規所定貨幣單位折
算新台幣條例第2 條，逕以簡易判決處刑如主文。
本案經檢察官方祥鴻到庭執行職務。
中　　華　　民　　國　　96　　年　　5 　　月　　31　　日
                  刑事第五庭法  官  楊迺伶
以上正本證明與原本無異。
如不服本判決，應於判決送達後10日內，向本院提出上訴狀。
                            書記官  陳淑琪
中　　華　　民　　國　　96　　年　　5 　　月　　31　　日
附錄本案論罪科刑法條全文：
刑法第339 條第1 項
意圖為自己或第三人不法之所有，以詐術使人將本人或第三人之
物交付者，處5 年以下有期徒刑、拘役或科或併科1 千元以下罰
金。
